【裁判字號】    99,訴,346
【裁判日期】    990928
【裁判案由】    撤銷贈與行為等
【裁判全文】
臺灣雲林地方法院民事判決               99年度訴字第346號
原      告  台新國際商業銀行股份有限公司
法定代理人  甲○○
訴訟代理人  乙○○
被      告  戊○○
            丙○○
上二人共同
訴訟代理人  丁○○
上列當事人間請求撤銷贈與行為等事件，本院於民國99年9 月14
日言詞辯論終結，判決如下：
    主  文
被告戊○○、丙○○間就坐落雲林縣口湖鄉○○段六０之二九０
號田地面積八０六四平方公尺應有部分二分之一於民國九十九年
四月二十二日所為之贈與行為，及於同年五月十二日所為之所有
權移轉行為均撤銷。
被告丙○○就上開土地應有部分二分之一於民國九十九年五月十
二日經雲林縣北港地政事務所以贈與為原因所為之所有權移轉登
記應予塗銷。
訴訟費用由被告負擔。
    事  實
甲、原告方面：
一、聲明：如主文所示。
二、陳述：
  (一)被告戊○○於民國（下同）85年1 月5 日受訴外人謝正雄之
    邀為連帶保證人向原告借款新台幣（下同）600 萬元及200
    萬元，惟債務人自88年11月份起即未依約繳付本息，經原告
    向臺灣台南地方法院（下稱台南地院）聲請強制執行（案號
    92年度執字第28449 號），受償部分本金，第一筆借款尚餘
    本金5583,057元，及自88年11月5 日起至清償日止，按年息
    10.03%計算之利息迄未清償，違約金自88年12月6 日起至清
    償日止，逾期在六個月以內者，依上開利率之一成，逾期六
    個月以上者，依上開利率之二成計付；另一筆借款尚餘本金
    1818,805元及自88年11月4 日起至清償日止，按年息10.03%
    算計算之利息迄未清償，違約金自88年12月5 日起至清償日
    止，逾期在六個月以內者，依上開利率之一成，逾期六個月
    以上者，依上開利率之二成計付。
  (二)被告戊○○為坐落於雲林縣口湖鄉○○段60-290號田地面積
    8064平方公尺之原共有人，權利範圍2 分之1 （下稱系爭土
    地），卻於99年4 月22日將系爭土地以子女贈與父母之無償
    行為贈與被告丙○○，並於99年5 月12日辦妥移轉登記在案
    。被告戊○○因此陷於無資力，依民法第244 條第1 項之規
    定，該贈與及移轉所有權之行為有害及原告之債權，故應予
    撤銷，其所為之所有權移轉登記亦應塗銷，回復予原所有權
    人即被告戊○○。
乙、被告方面：
一、聲明：
  (一)原告之訴駁回。
  (二)訴訟費用由原告負擔。
二、陳述：
  (一)訴外人曾淑媛於98年8 月31日向被告丙○○購買坐落雲林縣
    口湖鄉○○段60-290號田地面積8064平方公尺，權利範圍全
    部，為了要讓被告戊○○取得農漁保的資格，故借名登記系
    爭土地為被告戊○○所有，此於鈞院99年度訴字第76號確定
    判決中有記載。
  (二)關於系爭土地真正所有權人為何人，鈞院99年度訴字第76號
    確定判決已為調查及認定，確定系爭土地之真正所有權人為
    訴外人曾淑媛，原告應尊重該確定判決之認定，主張本案無
    訴訟必要。
  (三)被告戊○○為訴外人謝正雄之連帶保證人，而原告已就訴外
    人謝正雄之財產向台南地院聲請強制執行，獲償800 多萬元
    ，被告以為台南地院執行後就清償完畢了，且訴外人謝正雄
    另有其他財產，而原告並未就訴外人謝正雄其他財產聲請強
    制執行，導致被告認為已經清償完畢。
    理    由
壹、兩造不爭執事項：
一、被告戊○○於99年5 月12日以贈與為原因將系爭土地移轉登
    記為被告丙○○所有。
二、被告戊○○移轉系爭土地以後名下已無不動產。
三、就系爭土地設定最高限額抵押權部分，原告有另提訴訟，由
    本院99年度訴字第76號受理並判決確定在案，該確定判決認
    定該抵押權並無債權存在。
四、被告戊○○擔任訴外人謝正雄借款之連帶保證人，因未依約
    繳款付息，經原告向台南地院聲請強制執行，台南地院以92
    年度執字第28449 號受理，並已執行結案。
五、對雲林縣北港地政事務所檢送之系爭土地於99年間以贈與為
    原因申請移轉登記之相關資料不爭執。
貳、兩造爭執之事項：
一、本院99年訴字第76號確定判決理由中認定原登記為被告戊○
    ○所有之系爭土地，其真正所有權人為訴外人曾淑媛，該認
    定有無拘束本件訴訟之效力？
二、被告戊○○與訴外人謝正雄所負連帶債務是否已清償完畢？
三、該連帶債務若未清償完畢，訴外人謝正雄有無其他財產足以
    清償，是否影響被告對原告行使債權？
四、被告戊○○將系爭土地所有權贈與並移轉登記給被告丙○○
    是否構成詐害行為？
、法院的判斷：
一、本院99年訴字第76號確定判決理由中認定原登記為被告戊○
    ○所有之系爭土地，其真正所有權人為訴外人曾淑媛，該認
    定有無拘束本件訴訟之效力？
  (一)經查，本院99年度訴字第76號確定判決之訴訟標的為確認抵
    押權設定關係不存在，系爭土地是否確實為訴外人曾淑媛所
    有，並非該案之訴訟標的；又本院99年度訴字第76號確定判
    決主文是宣示抵押債權不存在，並非確認系爭土地所有權之
    歸屬。則該確定判決理由中就系爭土地所有權歸屬之認定，
    非原告請求確認之範圍，亦與原告訴訟之勝敗無關，原告對
    此認定不問是否認同，並無請求救濟之途，該判決理由自無
    既判力可言。
  (二)不論前開確定判決理由中就系爭土地所有權歸屬之認定是否
    合於事實，被告既於本院99年9 月14日言詞辯論時自陳訴外
    人曾淑媛向被告丙○○購買坐落雲林縣口湖鄉○○段60-290
    號土地全部後，借名登記系爭土地為被告戊○○所有，以借
    名登記契約為債權債務契約，並無對抗第三人之效力，在移
    轉登記為訴外人曾淑媛所有以前，系爭土地仍應認係被告戊
    ○○所有。何況被告戊○○嗣後係將系爭土地以贈與為原因
    移轉登記為被告丙○○所有，更無由訴外人曾淑媛主張所有
    權之餘地。
  (三)故本院99年訴字第76號確定判決理由中認定原登記為被告戊
    ○○所有之系爭土地，其真正所有權人為訴外人曾淑媛，該
    認定並無拘束本件訴訟之效力。
二、關於被告戊○○與訴外人謝正雄所負連帶債務是否已清償完
    畢部分：
    被告於本院99年9 月14日言詞辯論期日陳稱，被告以為被告
    戊○○與訴外人謝正雄所負連帶債務於台南地院92年度執字
    第28449 號強制執行事件中已清償完畢，故在該次執行後並
    未另有清償云云。惟依原告所提出之台南地院92年度執字第
    28449 號分配表及債權憑證觀之，原告在該強制執行事件中
    受償6,347,729 元（執行費用不算入），而未受償金額尚有
    5,039,525 元，有該分配表及債權憑證附卷可稽，則被告戊
    ○○與訴外人謝正雄所負連帶債務並未完全清償至明。
三、關於被告主張訴外人謝正雄尚有其他財產足以清償連帶債務
    ，是否影響被告對原告行使債權部分：
  (一)被告於本院99年9 月14日言詞辯論期日主張訴外人謝正雄另
    有其他財產，而原告並未就訴外人謝正雄之其他財產聲請強
    制執行，導致被告認為已經清償完畢云云，查被告並未提出
    證明以實其說，所辯為不足採。
  (二)被告戊○○既於借據簽名擔任債務人即訴外人謝正雄之連
    帶保證人，即表示願意與訴外人謝正雄連帶負清償責任之明
    示，按連帶債務之債權人，得對於債務人中之一人或數人或
    其全體，同時或先後請求全部或一部之給付。連帶債務未全
    部履行前，全體債務人仍負連帶責任，民法第273 條第1 、
    2 項定有明文，則原告依法既有權選擇對被告戊○○或訴外
    人謝正雄同時或先後請求全部或一部之給付，被告自不得以
    其他連帶債務人尚有財產足以清償為拒負履行責任之理由。
四、按債務人所為之無償行為，有害及債權者，債權人得聲請法
    院撤銷之，並得聲請命受益人回復原狀，民法第244 條第1
    項、第4 項定有明文。所謂害及債權，乃指債務人之行為，
    致積極的減少財產，或消極的增加債務，因而使債權不能獲
    得清償之情形，若債權人之債權，因債務人之行為，致有履
    行不能或困難之情形者，即應認為有損害於債權人之權利，
    並不以債務人因其行為致陷於無資力為限（最高法院45年臺
    上字第1316號判例、81年度臺上字第207 號判決意旨參照）
    。查被告戊○○與訴外人謝正雄所負連帶債務經台南地院執
    行後尚有5039,525元未清償，已如上述，且被告戊○○移轉
    系爭土地以後名下已無不動產，為兩造所不爭執，亦無薪資
    或其他所得之資料，有本院依職權調查之稅務電子閘門財產
    所得調件明細表在卷可參。則被告戊○○並無薪資或其他所
    得及名下無其他不動產，卻於99年4 月22日將系爭土地贈與
    被告丙○○，並於99年5 月12日辦理所有權移轉登記，堪認
    原告之債權，因被告戊○○之行為，致有履行不能或困難之
    情形。因此，原告主張被告上開行為，有害及其債權，屬詐
    害行為，足以採信。
五、被告係於99年5 月12日（即本院99年度訴字第76號訴訟進行
    中）將系爭土地移轉過戶之事實，為兩造所不爭執，並有土
    地登記謄本在卷可參。而原告係於同年8 月12日，具狀向本
    院請求撤銷被告間之上開詐害行為，有本院收文戳章在起訴
    狀足憑。則原告提起本件訴訟，顯未逾一年之除斥期間。從
    而，原告依據民法第244 條第1 項之規定，請求撤銷被告間
    就系爭土地，於99年4 月22日所為之贈與債權行為，及於同
    年5 月12日所為之所有權移轉物權行為，為有理由，應予准
    許。上開詐害行為經撤銷後，被告丙○○就系爭土地於同年
    5 月12日經雲林縣北港地政事務所以贈與為原因所為之所有
    權移轉登記自應併予塗銷，原告同時為此請求，亦應准許。
肆、結論：原告之訴為有理由，依民事訴訟法第78條、第85條第
    1 項前段判決如主文。
中    華    民    國    99    年    9     月    28    日
                  民事第一庭    法  官  邱瑞裕
以上正本係照原本作成
如對本判決上訴，須於判決送達後20日內向本院提出上訴狀
中    華    民    國    99    年    9     月    28    日
                                書記官  陳文明

司法院資訊處製作；財團法人民間司法改革基金會備份。
